【裁判字號】    99,易,2223
【裁判日期】    991116
【裁判案由】    詐欺等
【裁判全文】
臺灣臺中地方法院刑事判決              99年度易字第2223號
公  訴  人  臺灣臺中地方法院檢察署檢察官
被      告  丁○○
被      告  乙○○
上列被告因詐欺等案件，經檢察官提起公訴（99年度偵字第758
號），本院判決如下：
    主    文
丁○○共同未取得律師資格，意圖營利而辦理訴訟事件，處有期
徒刑柒月，扣案之扣押物編號1-1-1己○○訴訟書狀資料壹袋、1
-1-2己○○訴訟書狀資料壹袋、1-2壬○○訴訟書狀資料壹袋、1
-5戊○○訴訟書狀資料壹袋、1-6辛○○訴訟書狀資料壹袋、1-7
庚○○訴訟書狀資料壹袋，均沒收；又意圖為自己不法之所有，
以詐術使人將本人之物交付，處有期徒刑柒月，減為有期徒刑參
月又拾伍日。主刑部分應執行有期徒刑拾月。
乙○○共同未取得律師資格，意圖營利而辦理訴訟事件，處有期
徒刑伍月，如易科罰金，以新臺幣壹仟元折算壹日，扣案之扣押
物編號1-1-1己○○訴訟書狀資料壹袋、1-1-2己○○訴訟書狀資
料壹袋、1-2壬○○訴訟書狀資料壹袋、1-5戊○○訴訟書狀資料
壹袋、1-6辛○○訴訟書狀資料壹袋、1-7庚○○訴訟書狀資料壹
袋、2-6第2至10頁之癸○○訴訟文件，均沒收。
乙○○被訴未取得律師資格，於甲○○之返還勞保補償金事件中
，意圖營利而辦理訴訟事件部分，無罪。
    犯罪事實
一、丁○○、乙○○均不具律師資格，二人竟共同基於反覆意圖
    營利辦理訴訟事件之犯意聯絡，大致上以丁○○負責接洽攬
    進案件，再帶同訴訟當事人與乙○○共同討論案情後，由乙○○以手寫或口述方式擬定訴訟書狀內容，再由丁○○打字
    並遞狀，且由丁○○與訴訟當事人約定並收取報酬，再朋分
    若干報酬予乙○○之合作方式，自民國91年1月間起至98年6
    月間止，在丁○○之臺中縣太平市○○路159巷6號居所，及
    乙○○之臺中縣烏日鄉○○村○○街193巷77號住處等處，
    為下列行為：
(一)戊○○因繼承配偶張進益土地事件，與蔡水源、徐志雄等衍
    生糾紛發生訟爭；及因耕地使用糾紛，與呂凌霜及張志銘發
    生訟爭，乃以約新臺幣(下同)2、3萬元之代價，委任丁○○
    及乙○○為其辦理訴訟事件而代為撰寫訴訟書狀。丁○○與
    乙○○即陸續為戊○○就蔡水源部分撰寫91年1月7日之刑事
    告訴狀、91年1月8日之民事聲請狀、91年3月5日之民事聲請
    狀；就徐志雄部分撰寫94年9月28日之民事聲明狀、94年10
    月3日之刑事告訴狀、95年2月8日之刑事告訴補述狀、95年3
    月7日之刑事告訴補述狀；就呂凌霜及張志銘部分撰寫94年4
    月12日之刑事告訴狀、94年5月17日之刑事告訴狀、94年11
    月4日之刑事再議聲請狀。
(二)辛○○因認其新婚妻蘇盈匡不願履行夫妻同居義務，有詐婚
    騙財之嫌，而與蘇盈匡及蘇盈匡之父母黃進壽、蘇唯仁發生
    訟爭。辛○○乃委任丁○○及乙○○為其辦理訴訟事件而代
    為撰寫訴訟書狀，並與丁○○約定事後由辛○○包紅包給丁○○。丁○○與乙○○即陸續為辛○○撰寫95年12月18日之
    刑事告訴狀、96年3月26日之刑事聲請再議狀、96年5月14日
    之刑事告訴狀、96年8月31日之刑事聲請再議狀、96年9月18
    日之刑事聲請再議補充證據狀、96年4月29日之民事聲請狀
    、96年5月15日之民事聲請狀(二)、96年5月21日之民事起訴狀
    、96年6月21日之民事補陳狀、96年7月16日之民事上訴理由
    狀、96年9月18日之民事上訴聲請狀。嗣辛○○即依約以包
    紅包名義給付丁○○6000元報酬。
(三)庚○○因車禍人傷財損，而與莊爽郎發生訟爭，乃以2萬元
    之代價，委任丁○○及乙○○為其辦理訴訟事件而代為撰寫
    訴訟書狀。丁○○與乙○○即陸續為庚○○撰寫96年8月2日
    之刑事告訴狀、97年6月19日之刑事附帶民事起訴狀、97年6
    月23日之民事撤銷狀、97年6月23日之刑事附帶民事起訴狀
    、97年8月25日之刑事上訴理由狀、98年4月6日之民事補充
    理由及答辯狀、98年5月8日之民事補充理由及答辯狀(二)。
(四)壬○○與其妻黃瓊媛相處不眭，而發生離婚、侵占、竊盜及
    偽造文書等民刑事訟爭，乃委請丁○○及乙○○提供訴訟建
    議，指導其撰寫訴訟書狀並為其繕打書狀及遞狀。丁○○與
    乙○○即陸續協助壬○○撰寫96年3月19日之刑事告訴狀、
    96 年5月29日之刑事告訴補充證據狀、97年2月18日之刑事
    告訴狀、97年3月31日之刑事聲請狀、98年1月12日之刑事上
    訴狀、98年1月20日之刑事上訴補呈理由狀、98年2月9日之
    刑事陳明狀、97年12月29日之民事答辯狀、民事起訴狀、民
    事離婚起訴理由狀、民事上訴理由狀、98年6月15日之民事
    起訴狀。壬○○於丁○○為其遞狀後，有陸續給付丁○○30
    00元、5000元不等的酬金，先後共約給付2萬元。
(五)己○○因過失致張俊男死亡事件，於91年間至97年間，迭有
    刑事及民事訟爭，乃委任丁○○及乙○○為其辦理訴訟事件
    而代為撰寫訴訟書狀。丁○○與乙○○即陸續自91年7月17
    日至97年4月22日止，為己○○於其被訴過失致死之刑事案
    件(臺灣臺中地方法院檢察署92年度偵字第6187號、本院92
    年度交易字第379號、臺灣高等法院臺中分院92年度交上易
    字第1910號、臺灣高等法院臺中分院96年度交上更(一)字第18
    4號)、被訴侵權行為損害賠償之民事案件(臺灣高等法院臺
    中分院93年度訴字第37號)、其對張俊男之父張振田提起偽
    造文書及誣告之刑事案件中，撰寫各式訴訟書狀(詳如本院9
    7年度中簡字第4919號民事卷第111至146頁反面所示各份書
    狀)。己○○則先後合計支付現金報酬80萬7000元予丁○○
    ，及簽立面額70萬元之本票一張予丁○○作為後續酬金之擔
    保。
二、乙○○基於意圖營利辦理訴訟事件之同一集合犯犯意，於94
    年8、9月間，在其臺中縣烏日鄉○○村○○街193巷77號住
    處，接受癸○○委任，為其辦理被訴返還勞保補償金民事事
    件 (本院94年度勞訴字第83號)，而代為撰寫94年8月26日之
    民事答辯狀、94年9月14日之民事補充答辯狀、94年9月23日
    之民事陳明狀。嗣癸○○則給付乙○○5000元報酬。
三、丁○○於前述為己○○辦理過失致死訴訟事件中，另行起意
    ，意圖為自己不法所有，於95年7月19日，向己○○佯稱：
    其將赴臺北拜會立法委員江昭儀以疏通己○○之案件，須付
    10萬元費用云云，使己○○信以為真，陷於錯誤，於同日在
    己○○所營五金行 (位在臺中縣大里市○○路155巷1號)內
    ，給付10萬元現金予施旗旗，丁○○因而詐財得逞。
四、嗣己○○於98年3月19日委任華嘉遠律師就丁○○前開對其
    所為犯行提出告訴，臺灣臺中地方法院檢察署檢察官乃指揮
    法務部調查局中部地區機動工作站偵查，並查扣得己○○訴
    訟書狀資料2袋、壬○○訴訟書狀資料1袋、戊○○訴訟書狀
    資料1袋、辛○○訴訟書狀資料1袋、庚○○訴訟書狀資料1
    袋、癸○○之訴訟文件、印鑑11枚、訴訟費用徵收標準簡表
    1紙等物，而查獲上情。
五、案經己○○委任華嘉遠律師告訴，暨臺灣臺中地方法院檢察
    署檢察官指揮法務部調查局中部地區機動工作站移送後偵查
    起訴。
    理    由
壹、證據能力部分：
    本案判決以下引用之供述及非供述證據，經本院依法踐行調
    查證據程序，檢察官及被告均不爭執各該證據之證據能力，
    且亦查無依法應排除其證據能力之情形，是後述所引用證據
    之證據能力均無疑義，合先敘明。
貳、有罪部分：
一、訊據被告丁○○、乙○○固均坦承其等並非律師，且曾受戊○○等人之託為渠等撰寫訴訟書狀等情，然皆矢口否認有何
    違反律師法或詐欺取財犯行，均辯稱：起訴書所指被害人都
    是被告的親人好友，因身受冤苦，有的已請律師花了數十萬
    元，結果白費。有的因家貧請不起律師，才來被告宅懇求相
    助。被告等為了情分難卻，只是幫其等蒐證及書列有利證據
    ，叫其等去向法官陳明。被告等既未設服務處，亦無辦理訴
    訟事件意圖營利。雖友人基於感謝有送給三至六千元，亦有
    一、二位多則送給二萬元，但被告等扶持友人共同走過冤苦
    歲月，三至五年才得蒙法官明瞭事實真相後得幸平反。一年
    平均幫個二、三人，縱有送給二萬元，三至五年中平均每年
    不到四千元，如被告二人平分，一年不到二千元，連加油打
    字費用都不夠，有何營利可圖？又起訴書所指被告丁○○詐
    欺己○○部分，亦屬不實誣告，丁○○並未向己○○說可以
    找立法委員疏通官司，己○○夫婦亦未曾交付十萬元現金云
    云。
二、經查，關於犯罪事實欄一所載被告二人違反律師法犯行，犯
    罪事實欄二所載被告乙○○違反律師法犯行，及犯罪事實欄
    三所載被告丁○○詐欺取財犯行等事實，有下列事證可資證
    明：
(一)證人戊○○於調查局詢問及檢察官偵訊時證述：「我曾經委
    託丁○○替我撰寫狀紙，當時丁○○協助我處理訴訟的相關
    事宜，但寫狀紙的是另一位老先生乙○○。我都到太平去找
    丁○○，撰寫狀紙以後，我曾經拿2、3萬元的現金給他。我
    知道請人處理案件的行情約4萬元，丁○○覺得我年紀比較
    大，所以跟我表示可以收取較少的費用。丁○○、乙○○是
    在臺中縣太平市丁○○的住處寫訴狀的」等語(見C卷第121
    、122、195至197頁)；復有被告二人為戊○○就蔡水源部分
    撰寫之91年1月7日之刑事告訴狀(C卷第127至130頁)、91年1
    月8日之民事聲請狀(C卷第131至133頁)、91年3月5日之民事
    聲請狀(C卷第146至148頁)，就徐志雄部分撰寫之94年9月28
    日之民事聲明狀(C卷第151頁)、94年10月3日之刑事告訴狀
    (C卷第143至145頁)、95年2月8日之刑事告訴補述狀(C卷第
    184至189頁)、95年3月7日之刑事告訴補述狀(C卷第178至18
    3頁)，就呂凌霜及張志銘部分撰寫之94年4月12日之刑事告
    訴狀(C卷第158至160頁)、94年5月17日之刑事告訴狀(C卷第
    162至165頁)、94年11月4日之刑事再議聲請狀(C卷第139至1
    42頁)，及扣案之張素真訴訟書狀資料1袋(扣押物編號1-5)
    ，可資證明丁○○、乙○○確有為戊○○撰狀處理訴訟事宜
    並收費約2、3萬元之事實。
(二)證人辛○○於調查局詢問及檢察官偵訊時證稱：「我在95年
    間有控告蘇盈匡、黃進壽及蘇唯仁等人共同詐欺，是委託丁○○幫我提出民、刑事訴訟告訴，我在丁○○住處有遇到過
    乙○○，我都叫他王伯伯，丁○○曾向我表示案子的書狀內
    容就是乙○○幫忙寫的。我於95年1月4日與蘇盈匡完婚，但
    婚後女方不肯履行同居義務，後來丁○○的太太主動向我表
    示他先生丁○○可以幫我處理訴訟的事情，我就委託丁○○
    幫我處理後續的民、刑事訴訟程序，相關的書狀也都是乙○○寫好後，丁○○拿到我住處給我看並向我解釋書狀內容，
    再由我本人在書狀上蓋章。丁○○有向我表示他曾幫人家處
    理過類似的案件，很有經驗，可以幫我處理這個案子。當初
    委託他時，他沒有提及要如何收費，但是有說事後包個紅包
    給他意思一下就好，整個案件結束後，我就包了六千元的紅
    包，請我母親拿去他家給他」等語 (見D卷第1至5、43至45
    頁)；復有被告二人為辛○○撰寫之95年12月18日之刑事告
    訴狀 (D卷第7至10頁)、96年3月26日之刑事聲請再議狀 (D
    卷第11至15頁)、96年5月14日之刑事告訴狀 (D卷第16至18
    頁)、96年8月31日之刑事聲請再議狀 (D卷第19至20頁)、96
    年9月18日之刑事聲請再議補充證據狀(D卷第21至22頁)、96
    年4月29日之民事聲請狀(D卷第24至25頁)、96年5月15日之
    民事聲請狀(二)(D卷第28至29頁)、96年5月21日之民事起訴狀
    (D卷第31至33頁)、96年6月21日之民事補陳狀(D卷第34頁)
    、96年7月16日之民事上訴理由狀(D卷第36至37頁)、96年9
    月18日之民事上訴聲請狀(D卷第38至41頁)，及扣案之辛○○訴訟書狀資料1袋(扣押物編號1-6)，可資證明丁○○、乙○○確有為辛○○撰狀並因而收取6000元紅包之事實。
(三)證人庚○○於檢察事務官詢問及檢察官偵訊時證稱：「於96
    年2月間，我本身有交通事故的問題，經由學校工友江小姐
    介紹，給我丁○○名片，我才去找丁○○，我到丁○○位於
    臺中縣太平市的家中，丁○○表示他之前處理過不少案件，
    我覺得有勝訴的機會，因而委託丁○○幫我寫訴狀。乙○○
    的部分是因為刑事案件上訴到臺灣高等法院臺中分院，丁○○跟我說，如果要請乙○○接手代為撰寫上訴狀就需要收取
    費用，我因而前往丁○○位在臺中縣太平市的家中，當面將
    2萬元交付給丁○○，之後由丁○○轉交給乙○○，事後我
    有跟乙○○求證，乙○○也的確有收到2萬元。我不清楚丁○○、乙○○之間如何分配款項。相關書狀應該都是丁○○
    、乙○○寫的」等語 (見E卷第1至5、35至37頁)；並有被告
    二人為庚○○撰寫之96年8月2日之刑事告訴狀 (E卷第8、9
    頁)、97年6月19日之刑事附帶民事起訴狀 (E卷第17、18頁)
    、97年6月23日之民事撤銷狀 (E卷第19頁)、97年6月23日之
    刑事附帶民事起訴狀 (E卷第20至22頁)、97年8月25日之刑
    事上訴理由狀 (E卷第24至27頁)、98年4月6日之民事補充理
    由及答辯狀 (E卷第10至12頁)、98年5月8日之民事補充理由
    及答辯狀(二) (E卷第32、33頁)，及扣案之庚○○訴訟書狀資
    料1袋 (扣押物編號1-7)，可資證明丁○○、乙○○確有為
    庚○○撰狀並收費2萬元之事實。
(四)證人壬○○於調查局詢問及檢察官偵訊時證稱：「94年底我
    與我太太有離婚訴訟，但一、二、三審都敗訴，於是透過我
    妹妹的介紹，到丁○○位於臺中縣太平市的住處，同時認識
    丁○○、乙○○，於是我提供訴訟資料給其等二人參考，希
    望他們能幫忙，當下丁○○、乙○○跟我說可以試試看，大
    概隔一個星期後，丁○○、乙○○邀約我前往臺中縣太平市
    的丁○○的住處討論案情。丁○○、乙○○有針對原先判決
    給我訴訟建議，訴狀大部分是由乙○○指導並引用應適用的
    法條，我自己按照乙○○提示要點，並加入我的想法撰寫狀
    紙，再請乙○○潤飾，再由丁○○幫我代為繕打、遞狀。我
    有委託丁○○幫我遞狀，所以陸續有給3000元、5000元的後
    謝，總共給付金額約2萬元」等語 (見D卷第144至148、187
    至189頁)；復有被告二人為為壬○○撰寫之96年3月19日之
    刑事告訴狀 (D卷第150、151頁)、96年5月29日之刑事告訴
    補充證據狀 (D卷第152、153頁)、97年2月18日之刑事告訴
    狀(D卷第169至171頁)、97年3月31日之刑事聲請狀(D卷第1
    73至175頁)、98年1月12日之刑事上訴狀(D卷第161頁)、98
    年1月20日之刑事上訴補呈理由狀(D卷第177至178頁)、98年
    2月9日之刑事陳明狀(D卷第179頁)、97年12月29日之民事答
    辯狀(D卷第183至185頁)、民事起訴狀(D卷第162頁)、民事
    離婚起訴理由狀(D卷第154頁)、民事上訴理由狀(D卷第163
    、164頁)、98年6月15日之民事起訴狀(D卷第165至167頁)，
    並有扣案之壬○○訴訟書狀資料1袋(扣押物編號1-2)，可資
    證明丁○○、乙○○確有指導壬○○撰寫訴訟書狀及為其繕
    打書狀、遞狀，並陸續收受合計約2萬元酬金之事實。
(五)證人己○○於調查局詢問、檢察事務官詢問、檢察官偵訊及
    本院審理時證稱：「我約於91年間與張俊男發生交通事故而
    有民刑事訴訟官司，當時我岳父黃呈定介紹我認識丁○○，
    請他協助處理官司。丁○○告訴我律師也沒有他厲害。所有
    書狀都是丁○○寫好後拿到我家交給我或我太黃淑珠，同時
    再向我收取費用，每份書狀價格不一，從2、3萬元到5萬元
    不等。丁○○從91年間開始協助我處理前述訴訟案件後，除
    了向我收取撰寫書狀之費用外，也曾向我表示要北上拜訪立
    委等，其中他說要拜訪立委那次，他向我索取10萬元的費用
    。丁○○每次都是拿訴訟狀到我家讓我簽名並收取費用後，
    再由丁○○到法院遞狀，至於書狀是丁○○或乙○○撰擬，
    我不清楚，但偶而丁○○會帶乙○○陪我出庭。我太太有整
    理相關支付給丁○○的費用明細表，上面所載是我或我太太
    每次交給丁○○的現金金額，總金額為90萬7000元。該明細
    表記載95年7月19日有付一筆10萬元給丁○○，當時丁○○
    說他可以打通關節，叫一位彰化的立法委員幫我講話，我是
    在臺中縣大里市○○路155巷1號我所營的五金行內，給丁○○這10萬元。丁○○到我家拿錢時，五金行司機林志成有看
    到過，另外林志成也曾陪我開庭，他也有在法庭看到丁○○
    。我於95年3月4日曾交付丁○○一張面額70萬元的本票，因
    當時我的案子已經上訴到最高法院，但尚未判決確定，丁○○向我表示，案子應該已經沒事了，他告訴我，如果案子判
    決確定無罪，我必須再支付他70萬元作為酬勞，並要求我先
    開一張70萬本票給他作為擔保，但是在案子尚未判決確定前
    ，丁○○就向臺灣臺中地方法院提起本票裁定，並依法院裁
    定查封我大里市○○路3號住處，我只好先支付70萬元加上
    裁判費合計約84萬餘元給法院撤銷查封，我另外委任華嘉遠
    律師向丁○○提起確認本票債權不存在之訴，在98年10月間
    得到勝訴判決」等語 (見A卷第38至40、131、162、163頁、
    B卷第23至27、72至75、77、78頁、本院卷第66至68頁)；證
    人黃淑珠於調查局詢問、檢察事務官詢問及檢察官偵訊時證
    稱：「卷附己○○支付給丁○○的費用明細表，是我親自登
    載，所載日期及金額為我陸續支付丁○○代為撰寫狀紙的費
    用，所有的金額都是依據丁○○的指示給付現金，其中95年
    7月19日的10萬元，即為丁○○拜訪立委江昭儀之費用。我
    有問過丁○○拜訪立委後的結果，丁○○回稱『立委看過這
    個案件，說沒問題』」等語 (見A卷第163、164、B卷第29至
    33、75至78頁)；證人即五金行司機林志成於檢察官偵訊時
    證稱：「我在我們店裏看過丁○○，他去過很多次，我看過
    我老闆己○○拿錢給他，我知道是因為我老闆委託他處理案
    件，我也跟我老闆一起去開庭，被告也都有去」等語 (見A
    卷第164頁)；上開三名證人證詞內容具體詳盡，且互核相符
    ，堪信屬實；復有被告二人自91年7月17日至97年4月22日止
    ，為己○○於其被訴過失致死之刑事案件 (臺灣臺中地方法
    院檢察署92年度偵字第6187號、本院92年度交易字第379號
    、臺灣高等法院臺中分院92年度交上易字第1910號、臺灣高
    等法院臺中分院96年度交上更(一)字第184號)、被訴侵權行為
    損害賠償之民事案件 (臺灣高等法院臺中分院93年度訴字第
    37號)、其對張俊男之父張振田提起偽造文書及誣告之刑事
    案件中所撰寫各式訴訟書狀 (詳見本院97年度中簡字第4919
    號民事卷第111至146頁反面)、黃淑珠親手記載支付丁○○
    的款項明細 (B卷第28頁)，及扣案之己○○訴訟書狀資料2
    袋 (扣押物編號1-1-1，1-1-2)可資參佐，足認丁○○、乙○○確有長期為己○○撰狀處理訴訟事宜，並由丁○○先後
    向己○○收取合計80萬7000元之酬金，與一紙面額70萬元、
    作為後續酬金擔保之本票，及丁○○另有藉詞拜會立委、疏
    通案件，而向己○○詐騙10萬元得逞等事實。
(六)證人癸○○於調查局詢問及檢察官偵訊時證稱：「我於94年
    間因榮工處要求我返還勞保補償金92萬餘元而對我提告，因
    為我不會寫答辯狀，同事甲○○就帶我到乙○○住處，我將
    訴訟資料交給乙○○後，乙○○告訴我他願意幫我寫答辯狀
    ，並約定如果勝訴不需返還勞保補償金的話，我必須支付他
    20萬元酬勞，但後來因為敗訴，我只有給他5000元作為撰寫
    答辯狀的酬勞及陪同出庭的車馬費」等語 (見D卷第83至85
    、137至141頁)；並有被告乙○○為癸○○撰寫之94年8月26
    日之民事答辯狀 (D卷第90頁)、94年9月14日之民事補充答
    辯狀 (D卷第91頁)、94年9月23日之民事陳明狀 (D卷第92、
    93頁)，及扣案之癸○○訴訟文件9頁 (扣押物編號2-6第2至
    10頁)，可資證明乙○○確有為癸○○撰狀並收費5000元之
    事實。
(七)被告二人於調查局詢問、檢察事務官詢問、檢察官偵訊及本
    院審理時，承認其等二人確有受戊○○等人之託，為之撰寫
    訴訟書狀等供詞內容 (B卷第5至9、16至21、81至83、90至
    94 頁、E卷第194至197、201至209頁、本院卷第69至74頁)
    ，亦可佐證上開戊○○等訴訟當事人之證言並非子虛。
(八)查律師法第48條之立法意旨明示「無律師資格而執行律師業
    務者，嚴重破壞司法威信且損害司法人員形象，自有加以規
    範防制之必要，…增列非律師不得執行業務之範圍及罰則規
    定，期使非律師非法執業現象，得以澈底消除，以維司法威
    信，保障人民權益，所謂訴訟事件，係指民事、刑事及行政
    訴訟事件」。是就前開立法意旨觀之，其立法目的在於杜絕
    未具律師資格執行律師業務之不法現象，以保障人民權益及
    維護司法威信，而所謂「辦理訴訟事件」，自應包括撰寫民
    事、刑事及行政訴訟相關之書狀而為訴訟行為。本案綜合上
    開事證，足認無律師資格之被告二人，有長期密集為人撰寫
    書狀而為訴訟上之主張，以取得對價之行為，其等顯係基於
    反覆非法執行律師業務之集合犯犯意，意圖營利而為人辦理
    訴訟事件，不論其等取得報酬之名目為何 (如紅包、後謝等
    )，實質上均屬其等為人辦理訴訟事件之對價利得，而構成
    非法執行律師業務圖利罪。綜上所述，被告二人上開辯解，
    均係事後卸責之詞，不足採信。本案事證明確，被告二人上
    開犯行洵堪認定，應予依法論科。
三、核被告丁○○就犯罪事實欄一，被告乙○○就犯罪事實欄一
    、二所示犯行，均係犯律師法第48條第1項之非律師意圖營
    利而辦理訴訟事件罪。被告二人間就犯罪事實欄一所示犯行
    部分，有犯意聯絡及行為分擔，為共同正犯。按若干犯罪行
    為態樣，本質上原具有反覆、延續實行之特徵，刑法立法時
    既予特別歸類，定為犯罪構成要件之行為要素。行為人本即
    預定有數個同種類之行為，將反覆實行複數行為，於刑法評
    價上，即應僅成立一罪。學理上所稱集合犯，職業性、營業
    性或收集性等具有重複特質之犯罪均屬之，為包括一罪。本
    件被告二人多次反覆為人辦理上述訴訟事務，而違反律師法
    第48條第1項之規定，顯見其等犯行在性質上具有反覆性，
    且係在密切接近之一定時間及空間內反覆從事性質類似之犯
    行，於行為概念上，應認屬「職業性」或「營業性」之包括
    一罪，故被告二人應僅各成立一個律師法第48條第1項之非
    律師意圖營利辦理訴訟事件罪。又被告二人犯行已反覆、延
    續實行至95年7月1日刑法修正施行後，自應逕適用修正後刑
    法規定，而無新舊法比較問題。公訴意旨認本案被告等違反
    律師法犯行部分，應論數罪，而就95年7月1日刑法修正前所
    犯部分，依修正前刑法第56條規定，論連續犯之一罪；就刑
    法修正後所犯部分，則予分論併罰之見解，尚有未恰。另核
    被告丁○○就犯罪事實欄三所示犯行，則係犯刑法第339條
    第1項之詐欺取財罪。被告丁○○所犯上開違反律師法第48
    條第1項之罪及詐欺取財罪，犯意各別，行為互殊，應分論
    併罰。爰審酌被告二人犯罪之動機、目的、手段，其等非法
    執行律師業務犯行之時間甚長，嚴重破壞律師規範與司法威
    信，並危害訴訟當事人之權益，其中丁○○負責接洽攬進案
    件並處理打字、遞狀、收費及朋分酬金等事項，對犯罪支配
    之程度較深，惡性較擔任擬定訴訟書狀內容之乙○○為大，
    又丁○○對己○○詐財部分，利用訴訟當事人心繫案情與對
    司法運作之無知，設詞索費詐財，手段可議，所為致被害人
    受有金錢之損失，及被告二人犯後均矢口否認犯行之態度等
    一切情狀，各量處如主文所示之刑，並就乙○○部分諭知易
    科罰金之折算標準。又按中華民國九十六年罪犯減刑條例業
    於96年7月16日公布施行，該條例第2、3條分別明文規定：
    「犯罪在中華民國96年4月24日以前者，除本條例另有規定
    外，依下列規定減刑：三、有期徒刑、拘役或罰金，減其刑
    期或金額二分之一」，「下列各罪，經宣告死刑、無期徒刑
    或逾有期徒刑一年六月之刑者，不予減刑：十四、刑法第33
    9條」；本件被告丁○○所犯詐欺取財罪之犯罪時間，係在
    96年4月24日以前，且本件宣告刑為有期徒刑1年6月以下，
    非屬上揭減刑條例第3條規定不予減刑之情形，故依上開規
    定，本院應減其有期徒刑二分之一，並與其餘不應減刑之罪
    ，依同條例第11條之規定，定應執行刑。
四、扣案之扣押物編號1-1-1己○○訴訟書狀資料1袋、1-1-2己○○訴訟書狀資料1袋、1-2壬○○訴訟書狀資料1袋、1-5戊○○訴訟書狀資料1袋、1-6辛○○訴訟書狀資料1袋、1-7庚○○訴訟書狀資料1袋，及扣押物編號2-6第2至10頁之癸○○訴訟文件，分屬被告丁○○、乙○○所有，為其等為各該
    訴訟當事人處理訴訟事件所用之文件，此經其等供明在卷(
    見本院卷第69頁)，復經本院認定為供其等違反律師法犯罪
    所用之物，爰依刑法第38條第1項第2款規定，宣告沒收。扣
    案之印鑑11枚，為訴訟當事人寄放在丁○○處之物，此經丁○○陳明在卷(見本院卷第69頁)，而非屬被告等所有；扣案
    之訴訟費用徵收標準簡表1紙，亦無證據證明係被告等所有
    ；其餘龐雜扣案物，核則均與本案經本院認定成罪之被告二
    人犯行無關，故均不予諭知沒收，附此敘明。
參、無罪部分：
一、公訴意旨另略以：被告乙○○明知其不具律師資格，竟基於
    意圖營利辦理訴訟事件之犯意，於95年12月間，甲○○因與
    榮民工程事業管理處間返還勞保補償金事件，約定以15萬元
    之代價，委任乙○○代撰訴訟書狀，惟嗣甲○○僅給付數百
    元予乙○○。因認被告乙○○此部分所為亦有涉犯律師法第
    48條第1項之非律師意圖營利而辦理訴訟事件罪。
二、按犯罪事實應依證據認定之，無證據不得認定犯罪事實；不
    能證明被告犯罪者，應諭知無罪之判決，刑事訴訟法第154
    條第2項、第301條第1項分別定有明文。又事實之認定，應
    憑證據，如未能發現相當證據，或證據不足以證明，自不能
    以推測或擬制之方法，以為裁判基礎（最高法院40年臺上字
    第86號判例參照）。而認定犯罪事實所憑之證據，雖不以直
    接證據為限，間接證據亦包括在內，然而無論直接證據或間
    接證據，其為訴訟上之證明，須於通常一般之人均不致有所
    懷疑，而得確信其為真實之程度者，始得據為有罪之認定，
    倘其證明尚未達到此一程度，而有合理之懷疑存在，而無從
    使事實審法院得有罪之確信時，即應由法院為諭知被告無罪
    之判決（最高法院76年臺上字第4986號判例參照）。
三、訊據被告乙○○堅詞否認有公訴人所指此部分犯行，辯稱：
    甲○○是我親家公，我並沒有跟他收錢等語。經查：公訴人
    認定乙○○涉犯此部分犯行之主要依據，係甲○○於偵查中
    之證詞。惟查甲○○於調查局詢問及檢察官偵訊時之證詞內
    容為：「…我遭榮工處提告，所以拜託乙○○幫我寫答辯狀
    ，因為我與乙○○有親戚關係，所以他是義務幫我撰寫答辯
    狀。後來一審敗訴，乙○○再繼續幫我上訴，但二審仍然敗
    訴。乙○○並沒有向我收取任何費用，我只有給他幾百元的
    陪同出庭車馬費及餐費。」、「我的姪女跟我說她的公公乙○○是調查局退休人員，所以可以幫我寫訴狀，乙○○沒有
    跟我收錢，也沒跟我約定如果案件勝訴，需要分他多少錢，
    不過因為我每次出庭時，乙○○都有陪同我出庭，我每次都
    有給他二、三百元的車馬費，我並沒有另外包紅包給乙○○
    」等語 (D卷第99至101、139至140頁)，可見乙○○僅自甲○○處取得寥寥數百元之交通費用，此難認係其撰寫書狀之
    對價，而無從證明乙○○此部分有意圖營利而辦理訴訟事件
    之情形。又D卷第124頁之「感恩書」內容為：「本人甲○○
    因輔導會榮工處告到法院，追討補償金。蒙親家乙○○相助
    打勝官司新台幣三佰多萬元得能不還，…為感念親家乙○○
    之恩德，願提供新台幣壹拾伍萬元整，補助孫子王維皓求學
    之用…（立書人欄空白未簽具）」，惟甲○○已證述上開訴
    訟之結果為敗訴，並無該紙感恩書所載「打勝官司」之情事
    ，復乏立書人於該感恩書上簽章切結之動作，自無從以之證
    明乙○○有藉此感恩書向甲○○索取撰狀對價之行為。此外
    ，本院復查無其他積極證據足以證明被告乙○○犯公訴意旨
    所指此部分非律師意圖營利而辦理訴訟事件犯行，應認不能
    證明乙○○此部分犯罪，揆諸前揭法條及判例意旨，應就此
    部分為被告乙○○無罪之諭知。
肆、應適用之法條：
一、刑事訴訟法第299條第1項前段、第301條第1項。
二、刑法第11條、第28條、第339條第1項、第51條第5款、第41
    條第1項前段、第38條第1項第2款。
三、律師法第48條第1項。
四、刑法施行法第1條之1第1項、第2項前段。
五、中華民國九十六年罪犯減刑條例第2條第1項第3款、第7條、
    第11條。
本案經檢察官丙○○到庭執行職務。
中    華    民    國    99    年    11    月    16    日
            刑事第十庭  審判長法  官  張恩賜
                              法  官  廖慧如
                              法  官  蔡建興
以上正本證明與原本無異。
如不服本判決應於收受判決後10日內向本院提出上訴書狀，並應
敘述具體理由；其未敘述上訴理由者，應於上訴期間屆滿後20日
內向本院補提理由書（均須按他造當事人之人數附繕本）「切勿
逕送上級法院」。
                              書記官  黃英寬
中    華    民    國    99    年    11    月    16    日
附錄論罪科刑之法條
刑法第339條第1項：
意圖為自己或第三人不法之所有，以詐術使人將本人或第三人之
物交付者，處5年以下有期徒刑、拘役或科或併科1千元以下罰金
。
律師法第48條第1項：
未取得律師資格，意圖營利而辦理訴訟事件者，除依法令執行業
務者外，處1年以下有期徒刑，得併科新臺幣3萬元以上15萬元以
下罰金。

司法院資訊處製作；財團法人民間司法改革基金會備份。
